【裁判字號】    99,重上更(三),11
【裁判日期】    990503
【裁判案由】    違反毒品危害防制條例
【裁判全文】
臺灣高等法院高雄分院刑事判決    99年度重上更(三)字第11號
上  訴  人
即  被  告  乙○○
上  訴  人
即  被  告  丙○○
前列二人共同
指定辯護人  本院公設辯護人于欣潔
上列上訴人因違反毒品危害防制條例案件，不服臺灣高雄地方法
院95年度訴字第653 號中華民國95年5 月18日第一審判決（起訴
案號：臺灣高雄地方法院檢察署94年度偵字第19927 號），提起
上訴，經判決後，由最高法院第3 次發回更審，本院判決如下：
    主  文
原判決撤銷。
乙○○、丙○○均無罪。
    理  由
一、公訴意旨略以：被告乙○○與其女友即被告丙○○均明知海
    洛因係毒品危害防制條例第2 條第2 項第1 款所列之毒品，
    不得販賣及持有，且均知悉姓名年籍不詳、綽號「時仔」之
    成年男子以販賣第一級毒品海洛因營利，而渠等姓名年籍不
    詳、綽號「水仔」之友人得知乙○○、丙○○有聯絡購買第
    一級毒品海洛因之管道，乙○○、丙○○竟基於幫助綽號「
    時仔」之成年男子販賣第一級毒品海洛因之概括犯意，以丙○○所有之門號0000000000號行動電話作為聯絡販賣毒品之
    工具，連續於附表所示之民國（下同）94年7 月29日等時間
    ，接獲「水仔」來電表示欲購買海洛因，再由丙○○或乙○○撥打0000000000號與「時仔」聯絡，確認「時仔」有海洛
    因後，即以上開0000000000號電話約定「時仔」及「水仔」
    於如附表所示買賣海洛因之時間及地點，被告乙○○與丙○○並共同前往約定地點，在場介紹「水仔」向「時仔」購買
    重量1 公克或價值新台幣（下同）1, 000元至2,000 元之海
    洛因，「時仔」則與「水仔」完成販賣海洛因之交易，「水
    仔」並無償提供少許海洛因供乙○○、丙○○施用，作為乙○○、丙○○仲介購買海洛因之報酬。嗣於94年8 月30日8
    時30分許，乙○○、丙○○因均為毒品案件之通緝犯，為警
    在高雄市○○區○○路68號當場逮捕，並經乙○○、丙○○
    同意帶同警方前往位於高雄市楠梓區○○○路1747巷87弄8
    號4 樓住處搜索，扣得上開丙○○所有、供聯絡幫助販毒所
    用之行動電話1 支（門號：0000000000號），因認被告乙○○、丙○○2 人均係涉犯毒品危害防制條例第4 條第1 項之
    販賣第一級毒品之幫助犯罪嫌云云。
二、證據能力之審查：
  (一)按被告以外之人於審判外之陳述，雖不符刑事訴訟法第159
    條之1 至之4 等4 條之規定，而經當事人於審判程序同意作
    為證據，法院審酌該言詞陳述或書面陳述作成時之情況，認
    為適當者，亦得為證據；又當事人、代理人或辯護人於法院
    調查證據時，知有刑事訴訟法第159 條第1 項不得為證據之
    情形，而未於言詞辯論終結前聲明異議者，視為有前項之同
    意，同法第159 條之5 定有明文。
  (二)本判決下列所引用屬於言詞陳述及書面陳述之傳聞證據部分
    ，檢察官、被告及其指定辯護人於本院行準備程序時，對於
    各該傳聞證據之證據能力均未加爭執，並同意列為證據，嗣
    於本院審理程序，調查各該傳聞證據，加予提示並告以要旨
    時，檢察官、被告及其指定辯護人亦均未於言詞辯論終結前
    聲明異議，本院審酌各該傳聞證據作成時之情況，認均與本
    件待證事實具有關聯性，且查無證據足以證明言詞陳述之傳
    聞證據部分，陳述人有受不法取供或違反其自由意志而陳述
    之情形，書面陳述之傳聞證據部分，亦無遭變造或偽造之情
    事，顯見上開傳聞證據之證明力非明顯過低，衡酌各該傳聞
    證據，作為本案之證據亦屬適當，自均得為證據，而有證據
    能力。
三、按犯罪事實應依證據認定之，無證據不得認定犯罪事實；不
    能證明被告犯罪者，應諭知無罪之判決，刑事訴訟法第154
    條第2 項、第301 條第1 項分別定有明文。而被告或共犯之
    自白，不得作為有罪判決之唯一證據，仍應調查其他必要之
    證據，以察其是否與事實相符，亦為同法第156 條第2 項所
    定明。上開刑事訴訟法第156 條第2 項之立法意旨，乃限制
    被告或共犯之自白在證據上之價值，並以補強證據之存在，
    協助發見真實。即使被告或共犯之自白係出於任意性，若別
    無其他補強證據存在，足以擔保其自白與事實相符，尚不得
    單憑自白而為不利於被告之認定。而共犯之自白，性質上仍
    屬被告之自白，縱先後所述內容一致，或經轉換為證人而具
    結陳述，仍屬不利己之陳述範疇，究非自白以外之其他必要
    證據，自不足作為證明其所自白犯罪事實之補強證據。次按
    事實之認定，應憑證據，如未能發現相當證據，或證據不足
    以證明，自不能以推測或擬制之方法，以為裁判基礎。而認
    定不利於被告之事實，須依積極證據，茍積極之證據本身存
    有瑕疵而不足為不利於被告事實之認定，即應為有利於被告
    之認定，更不必有何有利之證據，而此用以證明犯罪事實之
    證據，猶須於通常一般人均不至於有所懷疑，堪予確信其已
    臻真實者，始得據以為有罪之認定，倘其證明尚未達到此一
    程度，而有合理性之懷疑存在，致使無從為有罪之確信時，
    即應為無罪之判決（最高法院82年度臺上字第163 號判決、
    同院76年臺上字第4986號及30年上字第816 號等判例意旨參
    照）。末按，檢察官就被告犯罪事實，應負舉證責任，並指
    出證明之方法，刑事訴訟法第161 條第1 項定有明文。因此
    ，檢察官對於起訴之犯罪事實，應負提出證據及說服之實質
    舉證責任。倘其所提出之證據，不足為被告有罪之積極證明
    ，或其指出證明之方法，無從說服法院以形成被告有罪之心
    證，基於無罪推定之原則，自應為被告無罪判決之諭知（最
    高法院92年臺上字第128 號判例要旨參照）。
四、本件公訴人認被告2人涉有上開幫助販賣第一級毒品罪嫌，
    係以被告2 人於警、偵訊之自白，卷附之通訊監察書、監聽
    譯文、監聽錄音帶、雙向通聯紀錄，及扣案之門號00000000
    00號手機1 支等，為其主要論據。訊據上訴人即被告（下稱
    被告）乙○○、丙○○2 人均堅詞否認有何幫助「時仔」販
    賣海洛因之犯行，被告乙○○、丙○○2 人一致辯稱：丙○○的朋友『水仔』沒地方買毒品，打電話問丙○○何處可以
    買到毒品，我們才出錢一起向『時仔』買毒品，渠等沒有幫
    助『時仔』販賣毒品，渠等係與『水仔』共同出錢去向『時
    仔』買毒品，買回來再一起施用等語；被告2 人共同指定辯
    護人則以：被告2 人是跟『水仔』合資向『時仔』購買第一
    級毒品海洛因，並沒有為己營利而販賣毒品海洛因，亦非與
    『時仔』共同販賣海洛因，或幫助『時仔』販賣第一級毒品
    的犯行，而係基於幫助『水仔』購買毒品海洛因，監聽譯文
    長達1 個多月，除監聽到被告有幫『水仔』購買毒品外，並
    未監聽到其他人透過被告向『時仔』購買毒品之通話紀錄，
    苟被告確有與『時仔』共同販賣毒品，或幫助『時仔』販賣
    毒品，理當儘可能利用人際網絡多方推介他人購買，然本件
    除『水仔』以外，監聽譯文顯示，並無其他人透過被告購買
    毒品之情況，故尚難認被告與販毒者『時仔』間，有犯意之
    聯絡或出於幫助販毒之意思而為仲介之行為，又依監聽譯文
    顯示，均係『水仔』主動打電話給被告，而未有被告2 人主
    動打電話給『水仔』推銷或慫恿購買毒品，又依被告2 人所
    言，僅有水仔偶會將購得之毒品分一些給被告2 人施用，『
    時仔』則未曾無償提供給被告2 人施用，由此足見被告2 人
    係幫助『水仔』購買毒品，而非幫助『時仔』販賣毒品等語
    。
五、經查：
  (一)本件公訴意旨所指被告乙○○、丙○○2 人，共同基於幫助
    『時仔』販賣第1 級毒品海洛因之犯意，於其等之友人「水
    仔」撥打被告丙○○所有之門號0000000000號行動電話，表
    示欲購買毒品海洛因時，即由被告丙○○或乙○○撥打0000
    000000號行動電話與「時仔」聯絡，確認「時仔」有海洛因
    後，再以上開0000000000號電話約定「時仔」及「水仔」如
    附表所示買賣海洛因之時間及地點，乙○○與丙○○並共同
    前往約定地點，在場介紹「水仔」向「時仔」購買重量1 公
    克或價值1,000 元至2,000 元之海洛因等犯罪行為事實，固
    曾經被告乙○○、丙○○2 人分別或於警詢、或於偵查中、
    或部分於原審審理中自白不諱；並有經被告丙○○承認係其
    所使用之0000000000號行動電話1 支扣案，與使用上開號碼
    之行動電話，於附表所示時間，與附表所示00-0000000號、
    00-0000000號、0000000000號、00-0000000號、00-0000000
    號、0000000000號等電話通話，及自94年7 月21日上午10時
    起至94年8 月19日上午10時止之通訊監察書（見聲監卷第24
    頁）、錄音譯文（見警卷第27頁至第31頁）、雙向通聯紀錄
    （見原審卷第24頁至第34頁）等附卷可佐。而上開監聽譯文
    中所談之代號「1 張」，係指1,000 元海洛因；代號「2 張
    」則指2,000 元海洛因；「半半」即是海洛因半錢的1 半，
    即1 公克之意思等，固亦經被告丙○○、乙○○於偵查中供
    承無訛（見偵卷第26、51-53 頁）。惟本件除有上揭被告丙○○、乙○○2 人之自白外，並未有「時仔」或「水仔」為
    相同內容之供述證據（證人即綽號『水仔』之甲○○，其於
    本院審理中之證述內容，與被告2 人上開自白不符，詳後述
    ），亦未扣得被告2 人上開自白及通訊監察譯文代號（1 張
    、2 張、半半）所指數量之毒品海洛因，並無其他可資為補
    強之證據，以檢核被告2 人上開自白是否與事實相符，依前
    揭刑事訴訟法第156 條第2 項之規定，共犯之自白，究非被
    告自白以外之其他必要證據，自不足作為證明被告2 人所自
    白犯罪事實之補強證據，而逕認被告2 人有公訴意旨所指本
    件幫助販賣第一級毒品之犯行。
  (二)次查，證人方長泰於警詢就警方所播放94年8月16日下午2時
    10分24秒，『水仔』以0000000000號電話撥打被告丙○○之
    0000000000號行動電話之通訊監察錄音，供稱：伊聆聽後確
    定該電話係其胞弟甲○○所打，該0000000000號行動電話係
    伊申請使用，於94年8 月16日下午曾借予甲○○使用等語（
    見警卷第3 頁）。經本院傳喚、提解另案在押之證人即方長
    泰所指之其胞弟甲○○到庭，以證人身分接受詰問，證人甲○○雖供承：「自己之綽號叫『阿水』」、「認識被告丙○○，對被告乙○○較沒印象」、「94年7 、8 月間曾有施用
    毒品」、「好像有與被告丙○○合資購買過毒品、曾一起吸
    毒過」、「要與丙○○合資購買毒品，是跟丙○○聯絡」等
    語；惟亦證稱：「94年7 、8 月間，未使用0000000000號行
    動電話」、「其胞兄上揭在警詢中所稱94年8 月16日曾將00
    00000000號行動電話借伊使用乙節，時間太久，伊已記不清
    楚」、「94年8 月16日有無以0000000000號行動電話打給被
    告丙○○，伊沒有印象」、「如何與丙○○聯絡要合買毒品
    ，時間太久，細節已經不清楚了」、「向何人購買毒品，已
    沒有印象」、「有無跟被告乙○○聯絡過關於毒品之事，已
    沒有印象」、「跟丙○○聯絡方式，太久已不記得了」、「
    毒品的暗語，亦不記得」等語；至於就有無於94年7 、8 月
    間向被告2 人購買毒品海洛因乙節，更係肯定而明確地證稱
    ：「沒有」、「沒跟被告2 人購買毒品，沒有什麼（購買）
    最少量（要如何說之問題）」等語（以上均見本院重上更(
    三）卷第106-107 頁），依證人甲○○上開證述內容，其既
    否認有於94年7 、8 月間，使用0000000000號行動電話，且
    表示未於94年7 、8 月間，向被告2 人購買過毒品海洛因，
    其餘被告2 人有關販賣毒品之自白事項，其均表示已不記得
    等語，則被告2 人上開自白，與證人甲○○上述證述內容，
    顯不相符合，無從資為被告2 人自白之補強證據，而證人甲○○既已否認有以上開電話與被告丙○○聯絡洽談購買毒品
    海洛因事宜，益徵被告2 人之自白與事實不相符合，而難採
    憑。
  (三)再查，依上揭通訊監察譯文內容：「94年7 月29日被告丙○○先表示沒有辦法立即接洽，僅問『水仔』要多少毒品，又
    於確認『時仔』有毒品後，即於5 分鐘後與『水仔』取得聯
    繫並確認交易之時間（10分鐘後）及地點；而於同年8 月10
    日凌晨接獲『水仔』詢問是否可以只買「半半」即「1 克」
    的海洛因，丙○○即向『水仔』表示打電話詢問看看，並於
    20分鐘後才與「水仔」接洽交易時間及地點」等情，已顯示
    被告丙○○無海洛因可直接販售予「水仔」，對於海洛因之
    交易價格亦未能自行決定，而係先與「時仔」連繫後，再由
    「時仔」販賣海洛因予「水仔」。至於，同年8 月16日下午
    2 時10分許，「水仔」以電話對被告丙○○詢問「你裡面有
    嗎」，被告丙○○雖馬上回稱：「有毒品，但需一次購買20
    00元海洛因始能進行交易」，惟此係前1 日即同年月15日「
    水仔」以電話詢問被告丙○○表示要購買1 張即指1,000 元
    之海洛因，雙方約定於當天9 點20分由被告丙○○介紹「水
    仔」向「時仔」購買海洛因後，被告丙○○因腳痛電話關機
    而未完成交易所致，此可由附表編號5 之通訊監察譯文內容
    獲得印證，而非被告丙○○身邊有毒品海洛因可進行交易甚
    明。由上開通訊監察譯文內容，固足顯示被告有以上開方式
    聯絡欲購買海洛因之「水仔」與販毒者「時仔」約定於附表
    所示時、地，為海洛因買賣之情事。
  (四)惟按，幫助犯在客觀上對正犯之犯罪行為有所助力外，其主
    觀上須對該犯罪之事實亦有共同認識始能成立（最高法院91
    年度台上字第2851號判決意旨參照）。本件被告2 人上開購
    買毒品之事實，乃因其友人「水仔」欲購買毒品施用，因而
    託被告2 人向綽號「時仔」之男子購買毒品，綽號「時仔」
    之男子乃係販賣毒品給被告2 人所引介之「水仔」，就此而
    言，被告乙○○、丙○○主觀上之認識似係幫助欲購買毒品
    施用之友人「水仔」，利用自己購買之管道向「時仔」購買
    毒品，而非幫助販賣毒品者「時仔」販賣毒品予「水仔」以
    營利，亦即被告2 人主觀犯意上，並無對「時仔」意圖營利
    販賣毒品構成要件行為提供助力、予以幫助之認識與犯意。
    再參以被告乙○○於警詢供稱：「水仔如果有購買到毒品會
    分給我一些毒品」等語（見警卷第42頁），於偵查中亦證稱
    ：「水仔拿到海洛因後會分一點給我及丙○○施用，作為答
    謝我們介紹他們買毒品」等語（見偵卷第27頁），於原審則
    證稱：「有時候他們買，就會以朋友身分請我們」等語（見
    原審卷第66頁）。被告丙○○在本院上訴審審理中亦供稱：
    「我們與水仔一起去購買毒品，有時水仔會提供一些毒品給
    我們施用，時仔則不曾無償提供毒品，我們都要用金錢向他
    買」等語（見本院上訴卷第101 頁）。足見被告2 人係因幫
    助「水仔」購得毒品海洛因，「水仔」因而會將購得之毒品
    分一些給被告乙○○與丙○○，販毒之「時仔」則不曾無償
    提供毒品予被告2 人無訛。本件如採上開被告2 人之自白及
    通訊監察譯文，參互以觀，則被告2 人之行為，至多係幫助
    「水仔」購買毒品施用，而非公訴意旨所起訴之幫助「時仔
    」販賣毒品。然被告之自白不得作為有罪判決之唯一證據，
    本件既無其他補強證據，足資佐證被告2 人之自白與事實相
    符，自不得徒憑被告2 人之自白，逕認被告2 人有公訴意旨
    之幫助「時仔」販賣毒品犯行。
六、綜上各節所述，本件除被告2 人之自白、卷附之通訊監察書
    、監聽譯文、監聽錄音帶、雙向通聯紀錄及扣案之門號0000
    000000號手機1 支外，並未有『時仔』或「水仔」為相同內
    容之供述證據（證人即綽號水仔之甲○○，其證述與被告2
    之人自白不符），亦未扣得代號「1 張、2 張、半半」之毒
    品海洛因，可資為被告2 人上開自白之佐證，依首揭刑事訴
    訟法第156 條第2 項規定之說明，被告或共犯之自白雖出於
    任意性，若別無其他補強證據存在，足以擔保其自白與事實
    相符，尚不得單憑自白而為不利於被告之認定。至於，被告
    2 人對提供助力幫助「時仔」販賣毒品，並無主觀上之認識
    ，既無幫助販賣毒品之犯意，已如前述，本件自無從認係幫
    助犯販賣第一級毒品罪。本件公訴人所提出之證據，不足為
    被告有罪之積極證明，其指出證明之方法（共犯之自白），
    無從說服法院以形成被告2 人有犯幫助販賣第一級毒品罪名
    之心證，基於無罪推定之原則，自應為被告無罪判決之諭知
    。
七、原審未詳為推求，遽為被告乙○○、丙○○2 人論罪科刑之
    判決，尚有未洽，被告乙○○、丙○○2 人上訴意旨，執此
    指摘原判決不當，為有理由，應由本院將原判決撤銷改判，
    並為被告乙○○、丙○○2 人無罪之諭知。
據上論結，應依刑事訴訟法第369 條第1 項前段、第364 條、第
301 第1 項，判決如主文。
本案經檢察官郭振昌到庭執行職務。
中    華    民    國    99    年    5    月    3     日
                  刑事第五庭    審判長法  官  曾永宗
                                      法  官  任森銓
                                      法  官  鍾宗霖
以上正本證明與原本無異。
如不服本判決應於收受本判決後10日內向本院提出上訴書狀，其
未敘述上訴理由者，並得於提起上訴後10日內向本院補提理由書
狀（均須按他造當事人之人數附繕本）「切勿逕送上級法院」。
中    華    民    國    99    年    5     月    3    日
                                      書記官  邱麗莉
附表
┌──┬────┬───────────────┬───────────┐
│編號│聯絡時間│通話內容                      │交易時地              │
├──┼────┼───────────────┼───────────┤
│1   │94年7月 │「水仔」以00-0000000撥打      │被告乙○○、丙○○於94│
│    │29日13時│0000000000與被告丙○○通話    │年7 月29日14時許，在高│
│    │40分25秒│丙○○：你們要哪個，要多少？  │雄市楠梓監理所前，介紹│
│    │        │水仔：1 張。                  │「水仔」向「時仔」購買│
│    │        │丙○○：等一下，我問看看。    │1000元海洛因（代號：「│
│    │        │                              │1張 」）              │
│    ├────┼───────────────┤                      │
│    │94年7月 │「水仔」以00-0000000撥打      │                      │
│    │29日13時│0000000000與被告丙○○通話：  │                      │
│    │45分0秒 │丙○○：有啊，我幫你拿，你不  │                      │
│    │        │        要擱那個。            │                      │
│    │        │水仔：不會，我要去哪裡？      │                      │
│    │        │丙○○：等一下去監理所或是海專│                      │
│    │        │        那邊。                │                      │
│    │        │水仔：要多久？                │                      │
│    │        │丙○○：10分鐘後。            │                      │
│    │        │水仔：我去那邊等你。          │                      │
│    │        │丙○○：好，監理站見面。      │                      │
│    │        │                              │                      │
│    ├────┼───────────────┤                      │
│    │94年7月 │「水仔」以00-0000000撥打      │                      │
│    │29日14時│0000000000與被告丙○○通話：  │                      │
│    │4分26秒 │水仔：我在監理站這邊了        │                      │
│    │        │丙○○：我現馬上過去了        │                      │
│    │        │                              │                      │
├──┼────┼───────────────┼───────────┤
│2   │94年8月9│「水仔」以0000000000撥打      │被告乙○○、丙○○於94│
│    │日16時32│0000000000與被告丙○○通話：  │年8 月9 日17時許，在高│
│    │分18秒  │水仔：要買個1 張！            │雄市楠梓監理所前或楠梓│
│    │        │...                           │區○○路68號住處附近，│
│    │        │丙○○：5 點啦！你不用打了    │介紹「水仔」向「時仔」│
│    │        │水仔：5 點在那裡就對了？      │購買1,000 元海洛因    │
│    │        │丙○○：嗯！                  │                      │
│    │        │                              │                      │
├──┼────┼───────────────┼───────────┤
│3   │94年8月 │「水仔」以00-0000000撥打      │被告乙○○、丙○○於同│
│    │10日2時2│0000000000與丙○○通話：      │日在不詳地點，介紹「水│
│    │分17秒  │水仔：祖兒哦，半半要出嗎？    │仔」向「時仔」購買重量│
│    │        │丙○○：我打看看              │1 公克（即半錢的一半）│
│    │        │                              │之海洛因              │
│    ├────┼───────────────┤                      │
│    │94年8月 │「水仔」以00-0000000撥打      │                      │
│    │10日2時 │0000000000與被告丙○○通話：  │                      │
│    │25分13秒│水仔：差不多半小時過去那邊嗎？│                      │
│    │        │丙○○：可以快一點就快一點？  │                      │
│    │        │友人：那3 點在那邊等好了！    │                      │
│    │        │丙○○：快一點啦！            │                      │
├──┼────┼───────────────┼───────────┤
│4   │94年8月 │「水仔」以00-0000000撥打      │被告乙○○、丙○○於同│
│    │15日8時 │0000000000與丙○○通話：      │日9 時20分許，在高雄市│
│    │46分4秒 │水仔：那要1 張                │楠梓監理所前或楠梓區加│
│    │        │丙○○：那要等一下，約40分後..│仁路68號住處附近，介紹│
│    │        │水仔：那麼9 點20分            │「水仔」向「時仔」購買│
│    │        │                              │1,000元海洛因         │
├──┼────┼───────────────┼───────────┤
│5   │94年8月 │「水仔」以0000000000撥打      │被告乙○○、丙○○於同│
│    │16日14時│0000000000與被告丙○○通話：  │日15、16時許，在高雄市│
│    │10分24秒│水仔：你裡面有嗎？            │楠梓監理所前或楠梓區加│
│    │        │丙○○：有啊！但現要兩張...   │仁路68號住處附近，介紹│
│    │        │水仔：要兩張喔！              │「水仔」向「時仔」購買│
│    │        │丙○○：你們都拿1張喔。       │2,000元海洛因         │
│    │        │水仔：昨天本來要處理半盤，妳電│                      │
│    │        │話卻關起來                    │                      │
│    │        │丙○○：我腳痛啊！            │                      │
│    │        │水仔：害我昨天跑到屏東處理。  │                      │
└──┴────┴───────────────┴───────────┘

司法院資訊處製作；財團法人民間司法改革基金會備份。
